臺灣板橋地方法院民事判決　　　　　　　 95年度訴字第753號
原　　　告　甲○○
法定代理人　乙○○○
訴訟代理人　沈明癸律師
被　　　告　丁○○○
上列當事人間請求侵權行為損害賠償事件，經本院於民國96年1
月17日言詞辯論終結，判決如下：
    主  文
被告應給付原告新臺幣伍拾肆萬玖仟元，及自民國九十四年十一
月十九日起至清償日止按年息百分之五計算之利息。
原告其餘之訴駁回。
訴訟費用由被告負擔五分之一，餘由原告負擔。
本判決第一項於原告以新臺幣壹拾玖萬元為被告供擔保後，得假
執行；但被告如以新臺幣伍拾肆萬玖仟元為原告預供擔保，得免
為假執行。
原告其餘假執行之聲請駁回。
    事實及理由
壹、程序方面
??原告因於民國93年1 月14日發生車禍，受有頭部外傷併顱內
    內出血，其後即意識不清，長期臥床，需以輪椅代步及鼻胃
    管灌食，於94年7 月1 日至財團法人長庚紀念醫院林口分院
    （下稱長庚醫院）就診時，仍有呆滯、無法行走之情形，有
    長庚醫院診斷證明書影本1 紙及95年8 月28日（95）長庚院
    法字第0526號函、財團法人恩主公醫院（下稱恩主公醫院）
    95年6 月1 日（95）恩醫事字第0680號回函暨所附病歷摘要
    附卷可稽（附於94年度板調字第229 號卷第8 頁、本院卷第
    24頁至第27頁），是原告於94年11月4 日委任沈明癸律師起
    訴時，其訴訟能力及沈明癸律師之訴訟代理權均有欠缺。原
    告嗣經本院於95年2 月9 日以94年度禁字第368 號裁定宣告
    為禁治產人，此據本院依職權調取前開禁治產宣告卷宗查核
    無訛。依民法第1111條第1 項之規定，應以原告之配偶乙○
    ○○為原告之法定監護人。乙○○○復於95年3 月22日以原
    告法定代理人之身分委任沈明癸律師為原告之訴訟代理人，
    有委任狀1 紙在卷可參（附於同上調字卷第42頁），自已補
    正法定代理權及沈明癸律師訴訟代理權之欠缺，沈明癸律師
    並已於95年10月25日承認其先前以原告名義所為之一切訴訟
    行為，依照民事訴訟法第75條第2 項、第48條之規定，應溯
    及於行為時發生效力，合先敘明。
貳、實體方面
一、原告主張：
(一)、被告於93年1 月14日凌晨6 時30分許，駕駛車牌號碼RQY-04
    2 號輕型機車，沿臺北縣三峽鎮添福往插角方向行駛，於行
    經臺北縣三峽鎮添福裡添福141 之7 號前時，應注意車輛行
    近巷口，應減速慢行，遇有行人時，無論有無交通警察指揮
    或號誌指示，均應暫停讓行人先行通過，並應注意車前狀況
    ，隨時採取必要之安全措施，而當時亦無不能注意之情事，
    適原告行經該處，被告竟疏未注意車前狀況而撞及原告，致
    原告受有頭部外傷顱內出血之傷害，其後原告更因此意識不
    清，呈昏迷狀態，爰依侵權行為之法律關係，請求被告就原
    告後述損害負損害賠償責任。
(二)、原告得請求賠償之損害如下：
 1. 醫藥費用：原告受傷後，經送長庚醫院診治，共支出醫療費
    用合計5,320 元。
 2. 看護費用：原告受傷後，於住院手術治療期間，因意識未清
    醒，呈昏迷狀態，出院之後，無法自行進食及無法行走，且
    大小便失禁，生活起居需人24小時照料，後又需以鼻胃管進
    食，原告自93年1 月15日起至95年11月30日止，僱請看護人
    員看護，每日費用1,000 元，共計支出看護費用1,051,000
    元。
 3. 減少勞動能力之損失：原告於受傷前，仍可耕作種菜賣菜，
    每月收入約20,000元，爰請求自93年1 月14日起至94年10月
    31日期間無法工作之損失共432,600元。
 4. 精神慰撫金：原告因本件車禍無端受有上述傷害，並呈癱瘓
    狀態而需以鼻胃管進食，大小便無法自理，受有精神上之痛
    苦，非筆墨所能形容，爰請求被告賠償原告非財產上之損害
    3,105,000元。
(三)、聲明：
 1. 被告應給付原告4,593,920 元及自起訴狀繕本送達翌日起至
    清償日止按年息百分之5計算之利息。
 2. 願供擔保請准宣告假執行。
二、被告則抗辯：
(一)、被告自認對於車禍之發生有過失，然而原告本人也有疏忽，
    原告因年老多病，尚在復健中，不應在車多之馬路上運動復
    健。
(二)、對於原告各項請求之意見：
 1. 醫藥費用：原告在出院翌日，被告已支付原告之兒子6,000
    元之醫療費，且原告有領取15,000元之強制責任險之醫療保
    險金。
 2. 看護費用：原告在車禍前本已生病，時常在醫院出入，原告
    僱請看護人員之費用不應由被告支付，且原告並未僱請看護
    人員，原告之兒媳近10人以上，不可能另行付費請人看護。
    又原告發生車禍後，住院觀察7 日即出院，無須開刀，足見
    其傷勢並不嚴重，原告係於94年間因舊病復發方進行手術，
    原告嗣後意識不清與車禍之外傷無關，而係原告在車禍前之
    多種病因如心臟病、高血壓等病所致。
 3. 減少勞動能力之損失：原告已86歲高齡，在車禍前身體狀況
    不佳，否認原告有工作能力可以耕作賣菜，遑論每月有高達
    20,000元之收入。
 4. 精神慰撫金：原告因車禍所受之傷害並不嚴重，其目前之傷
    勢並非車禍所造成，而係其原有之老人疾病所致，原告不應
    將此部分之病情推由被告負責，原告請求被告給付精神慰撫
    金並無理由。
(三)、聲明：請求駁回原告之訴及假執行之聲請；如受不利判決，
    願供擔保請准宣告免為假執行。
三、本院得心證之理由
(一)、原告主張被告於93年1 月14日凌晨6 時30分許，駕駛車牌號
    碼RQY-042 號輕型機車，沿臺北縣三峽鎮添福往插角方向行
    駛，於行經臺北縣三峽鎮添福裡添福141 之7 號前時，應注
    意車前狀況，隨時採取必要之安全措施，而當時亦無不能注
    意之情事，適原告行經該處，被告竟疏未注意車前狀況而撞
    及原告，致原告因此倒地，並受有頭部外傷顱內出血之傷害
    等事實，業據原告提出與其所述相符之診斷證明書影本1 紙
    （附於同上調字卷第8 頁）為證，且有道路交通事故現場圖
    、道路交通事故調查報告表（附於臺灣板橋地方法院檢察署
    93年度偵字第17354 號偵查卷第24頁至第27頁）可稽，被告
    亦自認對於車禍之發生確有過失，原告主張之前開事實，自
    堪信為真正。
(二)、被告雖辯稱原告年老多病，不應在馬路中運動復健，原告對
    於車禍之發生亦與有過失等語。然參以被告在警詢自承：伊
    於發生車禍前駕駛輕機車由三峽往插角方向行駛，當伊發現
    對方（即原告）時已經很近，原告係與伊同方向行走，行走
    於靠右側之路邊，伊發現危險時，已經來不及而發生車禍，
    伊機車之前頭與原告之後背部位發生撞擊，對方與伊即倒地
    等語（見同上偵字卷第12頁），足認車禍事故發生當時，原
    告係靠馬路之右邊行走，且係行走於被告機車之前方，被告
    因疏未注意車前狀況，方不慎由後撞擊原告，原告當難謂有
    何過失可言。又本件車禍事故前經送請臺灣省臺北縣車輛行
    車事故鑑定委員會鑑定結果，亦認被告駕駛輕機車，未注意
    車前狀況，撞擊行人為肇事原因；行人即原告無肇事因素，
    有該會93年11月12日北鑑字第931324號鑑定意見書在卷可參
    （見臺偵字第3469號偵查卷第49頁、第50頁）。被告對於其
    所指原告在車禍發生當時係於馬路中運動乙節，復未提出任
    何證據加以證明，其辯稱原告對於車禍之發生亦與有過失云
    云，自難採信。
(三)、按因故意或過失，不法侵害他人之權利者，負損害賠償責任
    。不法侵害他人之身體或健康者，對於被害人因此喪失或減
    少勞動能力或增加生活上之需要時，應負損害賠償責任。不
    法侵害他人之身體、健康者，被害人雖非財產上之損害，亦
    得請求賠償相當之金額。民法第184 條第1 項前段、第193
    條第1 項、第195 條第1 項前段分別定有明文。原告主張被
    告因騎車之過失不法侵害其權利，應依上開規定負損害賠償
    之責，洵為正當。
(四)、茲將原告得請求之項目與金額分述如下：
 1. 醫藥費用
    原告主張其因本件車禍，前往長庚醫院診治，共自費支出醫
　　療費用5,320 元之事實，業據其提出與其所述相符之醫療費
  　用收據影本10紙為證（附於同上調字卷第9 頁至第11頁），
    核屬必要之醫療費用，被告對於該等醫療費用收據之真正亦
    未爭執，此部分自屬有據。
 2. 看護費用
 (1) 原告主張其於原告受傷後，於住院治療期間需人照顧，其後
    更無法行走及自行進食，且大小便失禁，生活起居需人24小
    時照料，原告於93年1 月15日起至95年11月30日止，僱請看
    護人員看護，每日費用1,000 元，共計支出看護費用1,051,
    000 元等語。被告則辯稱原告在車禍前原即有病，原告嗣後
    意識不清及生活無法自理與車禍無關，原告僱請看護人員之
    費用不應由被告支付，且原告實際上亦未付費僱請看護人員
    等節。
 (2) 經本院依職權向恩主公醫院及長庚醫院函詢原告出現意識不
    清、無法行走、需長期臥床等情形，是否為車禍之頭部外傷
    所致，亦或係其原有之其他疾病所造成，經恩主公醫院與長
    庚醫院分別覆以：「病人甲○○（即原告）因高血壓性心臟
    病與慢性阻塞性肺疾於86年到92年12月30日均定期於本院內
    科門診就醫治療，且病人意識清楚，可自行走路及自行到本
    院門診接受檢查與治療，但病人於93年1 月14日因車禍到頭
    部外傷併發腦出血，由119 救護車送本院急診就醫，並於同
    日轉林口長庚醫院進一步就醫治療，此後，病人意識不清，
    長期臥床，需以輪椅代步及鼻胃管灌食，需家人翻身及照顧
    日常生活，且常併發吸入性肺炎及氣喘發作住院治療，目前
    仍於本院門診定期診療中」、「病患甲○○於93年1 月14日
    主訴因頭痛至本院就診、住院治療，當時診斷為：1.頭部外
    傷；2.枕骨骨折；3.右額部硬腦膜外血腫及腦內出血，經治
    療後，於1 月20日出院。94年7 月1 日為最近乙次回診，病
    患出現呆滯、無法行走，經相關檢查結果顯示有水腦症，需
    持續追蹤治療。另病患住院及出院前之意識清楚，惟其後出
    現失智、心神喪失、無法行走等徵狀，研判有可能與頭部外
    傷引發水腦症所致。」等情，有前引開長庚醫院95年8 月28
    日（95）長庚院法字第0526號函、恩主公醫院95年6 月1 日
    （95）恩醫事字第0680號回函暨所附病歷摘要存卷為據（附
    於本院卷第24頁至第27頁），足認原告在車禍前固曾定期至
    醫院接受治療心臟病及肺疾，然斯時並無意識不清或無法行
    走之情形，至車禍發生後，原告方因頭部外傷而開始出現意
    識不清之失智症狀，嗣後更須長期臥床，以鼻胃管灌食，需
    家人協助翻身與生活起居。又原告因無法說話，臨床診斷為
    頭部外傷合併植物人狀態，對於外界言語行動刺激均無適當
　　反應，判定心神喪失，無法正確處理任何事務之能力，業經
 　 本院以94年度禁字第368 號裁定宣告禁治產，亦據本院查閱
　　該宣告禁治產卷宗明確。至原告於93年1 月14日至93年1 月
　  20日於長庚醫院住院期間，其意識雖屬清楚，惟衡以其當時
    所受頭部外傷、腦內出血、枕骨骨折等傷勢，應認其於該段
    住院期間亦有請人看護之必要。準此，原告主張本件車禍造
　　成其意識不清之植物人狀態，自車禍發生後迄今均須仰賴專
　  人全日照護或療養，應可採信。被告辯稱原告目前之失智症
    狀乃其舊有之疾病所致，與車禍無關，被告無庸賠償原告之
    看護費用損失云云，殊無可取。
 (3) 原告主張其自93年1 月15日起至95年11月30日止，均付費請
    其媳婦丙○○照護，每日費用1,000 元，共計支出看護費用
    1,051,000 元等事實，業經原告提出看護費用收據影本為憑
    （附於同上調字卷第12頁、第13頁），且據證人丙○○到庭
    具結證述：伊係原告之媳婦，上述看護費用收據係由伊本人
    簽名，伊確有收到該部分之看護費用，費用是1 天1,000 元
    ，係伊婆婆乙○○○支付現金予伊。伊原來從事代工之工作
    ，原告在車禍前可以自己走動，一切自理，車禍後，原告意
    識不清也無法走動，大家討論由伊照顧原告，伊平常要幫原
    告餵食、翻背、梳洗、抽痰、量血壓等，一天要看護24小時
    ，看護時間是從93年1 月15日到現在等語（見本院卷第47頁
    ），自屬實在。從而，原告以每日1,000 元計算，請求被告
    賠償自93年1 月15日起至95年11月30日止之看護費用共
    1,051,000元，應得准許。
 (4) 被告雖質稱證人所言不實，認原告並未另行花費請丙○○照
    護，惟按親屬間之看護，縱因出於親情而未支付該費用，然
    其所付出之勞力，顯非不能以金錢為評價，此種基於身分關
    係之恩惠，自不能加惠於加害人，而應比照一般看護情形，
    認被害人受有相當看護費之損害，命加害人賠償，始符民法
    第193 條第1 項所定「增加生活上需要」之意旨，最高法院
    89年台上字第1749號判決意旨可參。而原告確有專人全日照
    護之必要，已如前述，是縱認原告係無償由其親屬看護，揆
    諸前開說明，原告自亦得請求告賠償相當於看護費之損害。
    被告此部分抗辯，洵非可採。
 3. 減少勞動能力之損失
 　 原告主張其於受傷前，仍可耕作種菜、賣菜，每月收入約
    20,000元，並請求自93年1 月14日起至94年10月31日期間無
    法工作之損失共432,600 元。經查原告為9 年3 月29日生，
    有原告之戶籍謄本在卷可參（附於本院卷第71頁），於93年
    1 月14日車禍發生時，已係84歲高齡，遠逾勞動基準法所定
    60歲之強制退休年齡，且原告就其主張於車禍前仍有工作能
    力與上述賣菜收入等節，並未提出任何積極證據加以以證明
    ，自難認為真實，是以原告請求前開期間無法工作之損失
    432,600 元，當難准許。
 4. 精神慰撫金
    按慰撫金之多寡，應斟酌雙方之身分、地位、資力與加害之
    程度及其他各種情形核定相當之數額，其金額是否相當，自
    應依實際加害情形與被害人所受之痛苦及雙方之身分、地位
    、經濟狀況等關係決定之。查原告係9 年3 月29日出生，國
    小畢業，曾以菜農為業，名下有臺北縣三峽鎮之田地8 筆，
    業據原告陳明，並有原告戶籍謄本、稅務電子閘門財產所得
    調件明細表1 份在卷為據（附於本院卷第14頁、第15頁）。
    被告係35年3 月24日生，國小畢業，先前曾於電子公司工作
    ，名下有臺北縣三峽鎮之房地共4 筆，亦據被告陳明在卷，
    並有被告稅務電子閘門財產所得調件明細表1 份附卷可參（
    附於本院卷第16頁、第17頁）。本院審酌上開兩造之年齡、
    教育程度、社會地位、資力，及原告因車禍而心神喪失，無
    法自理生活，所受傷害情形嚴重等一切情狀，認原告請求非
    財產上損害賠償3,105,000 元，尚屬過高，應予核減為
    700,000 元，方稱允適。
  5.綜上，原告因本件車禍共計受有1,756,320 元之損害（計算
    式：5,320 ＋1,051,000 ＋700,000 ＝1,756,320 元）。
  6.另按損害賠償，除法律另有規定或契約另有訂定外，應以填
    補債權人所受損害及所失利益為限；又保險人依強制汽車責
    任保險法規定所為之保險給付，視為被保險人損害賠償金額
    之一部分；被保險人受賠償請求時，得扣除之，民法第216
    條第1 項、強制汽車責任保險法第32條分別定有明文。查原
    告於本件車禍發生損害後，業已分別於94年7 月28日、95年
    5 月3 日向新光產物保險股份有限公司（下稱新光保險公司
    ）申請領得強制汽車責任險之傷害醫療保險金37,320元及殘
    廢保險金1,170,000 元乙情，有存摺明細影本2 紙及新光保
    險公司95年11月23日（95）新產客服發字第950697號函可參
    （附於本院卷第37頁、第38頁、第56頁至第58頁），是原告
    就前開已受領之強制汽車責任險金，自應由其請求之金額中
    扣除。是原告得請求被告賠償之金額，應為549,000元（
    1,756,320 －37,320－1,170,000 ＝549,000） 。被告雖辯
    稱原告除上述已領取之保險金外，尚曾領取15,000元之強制
    責任險之醫療保險金，惟此與新光保險公司之前開回函內容
    不符。再被告辯稱其先前曾支付原告6,000 元等語，亦為原
    告否認，被告復未能提出任何證據以實其說，被告此部分之
    抗辯，自俱難憑採。
(五)、從而，原告依據侵權行為之法律關係，請求被告賠償
    549,000 元及起訴狀繕本送達翌日即94年11月19日起至清償
    日止按年息百分之5 計算之利息，為有理由，應予准許；逾
    此部分之請求，為無理由，應予駁回。兩造分別陳明願供擔
    保請准宣告假執行及免為假執行，就原告勝訴部分，經核均
    無不合，爰分別酌定相當之擔保金額准許之。至原告敗訴部
    分，其假執行之聲請因訴之駁回而失所附麗，應併予駁回。
(六)、因本案事證已臻明確，兩造其餘主張、陳述及所提之證據暨
    攻擊防禦方法，經本院審酌後，認與本案判斷結果無影響，
    均毋庸再予一一論述。
四、結論：本件原告之訴一部為有理由，一部為無理由，依民事
    訴訟法第79條、第390 條第2 項、第392 條第2 項，判決如
    主文。
中　　華　　民　　國　　96　　年　　1 　　月　　31　　日
                  民事第三庭  審判長法　官　朱耀平
                                    法?官  許月珍
                                    法?官  吳佳穎
以上正本係照原本作成
如對本判決上訴，須於判決送達後20日內向本院提出上訴狀
中　　華　　民　　國　　96　　年　　1 　　月　　31　　日
                                    書記官　黃美雲
